【裁判字號】    88,重訴,278
【裁判日期】    890118
【裁判案由】    土地所有權移轉登記
【裁判全文】
臺灣屏東地方法院民事判決  八十八年度重訴字第二七八號
    原      告  乙○○
                丁○○○
    共      同
    訴訟代理人  林榮和律師  住屏東市○○路二五六號
    被      告  丙○○      住.
                甲○○      住.
    共      同
    訴訟代理人  王炯棻律師
    被      告  戊○○      住.
右當事人間請求土地所有權移轉登記事件，本院判決如左：
    主    文
原告之訴駁回。
訴訟費用由原告乙○○負擔三分之二，餘由原告丁○○○負擔。
    事    實
甲、原告方面：
一、聲明：求為判決(一)被告丙○○應將坐落屏東縣麟洛鄉○○段二一五地號面積八六
    三‧七一平方公尺、同段五一一地號面積一六三九‧九五平方公尺、同段五三○
    地號面積二三一‧○八平方公尺及同段四九五地號面積九七‧四一平方公尺等四
    筆土地，應有部分均為二一一分之五○，其中應有部分六三三分之一○○移轉登
    記予原告乙○○，六三三分之五○移轉登記予原告丁○○○。(二)被告甲○○應將
    坐落屏東縣麟洛鄉○○段二一五地號面積八六三‧七一平方公尺、同段五一一地
    號面積一六三九‧九五平方公尺、同段五三○地號面積二三一‧○八平方公尺及
    同段四九五地號面積九七‧四一平方公尺等四筆土地，應有部分均為二一一分之
    四三，其中應有部分六三三分之八六移轉登記予原告乙○○，六三三分之四三移
    轉登記予原告丁○○○。(三)被告戊○○應將坐落屏東縣麟洛鄉○○段二一五地號
    面積八六三‧七一平方公尺、同段五一一地號面積一六三九‧九五平方公尺、同
    段五三○地號面積二三一‧○八平方公尺及同段四九五地號面積九七‧四一平方
    公尺等四筆土地，應有部分均為二一一分之四三，其中應有部分六三三分之八六
    移轉登記予原告乙○○，六三三分之四三移轉登記予原告丁○○○。
二、陳述：
（一）坐落屏東縣麟洛鄉○○段二一五地號面積八六三‧七一平方公尺、同段五一一
      地號面積一六三九‧九五平方公尺、五三○地號面積二三一‧○八平方公尺、
      四九五地號面積九七‧四一平方公尺等四筆土地以及訴外同段四九一地號面積
      三二五‧六八平方公尺（現為道路用地，所有權人為屏東縣麟洛鄉）、四六六
      地號面積二八五‧五○平方公尺（現為道路用地）、二一六地號面積四七六一
      ‧○二單方公尺、二二三地號面積一一九平方公尺、二二二地號面積八一○三
      ‧一七平方公尺等五筆土地，以上九筆土地係自原母號屏東縣麟洛鄉○○段四
      九七地號面積一六三七二平方公尺土地分割而來，分割後之上開九筆土地面積
      一六四二四‧五二平方公尺（重測增加五二平方公尺）自西向東依序為同段五
      三○、四九五、四九一、五一一、四六六、二一五、二一六、二二三、二二二
      地號。
（二）原屏東縣麟洛鄉○○段四九七地號土地為兩造之被繼承人謝為源所有，謝為源
      於民國三十五年五月十四日將四九七地號土地自西端算起二分額（即二台分，
      佔總面積八四四分之一○○）贈與鍾氏阿妹（嗣由鍾氏阿妹於六十八年間贈與
      原告丁○○○），西端扣除鍾氏阿妹以外算起四分額（即四台分，佔總面積八
      四四分之二○○）贈與原告乙○○，西端扣除鍾氏阿妹及乙○○以外算起四分
      額（即四台分，佔總面積八四四分之二○○）贈與被告丙○○，剩餘之位於東
      側佔總面積八四四分之三四四土地由謝為源暫以自己名義留下，嗣三十七年間
      其長子謝福見（即被告甲○○、戊○○之父）充當日本軍夫於戰後回家後，謝
      為源乃將上開剩餘之位於東側佔總面積八四四分之三四四土地以買賣為原因移
      轉登記於謝福見（謝福見所取得者實為謝為源所贈與），又謝福見於八十六年
      一月二十九日死亡後，即由被告甲○○、戊○○二人繼承各取得應有部分二一
      一分之四三。
（三）原所有人謝為源將前開四九七地號土地就特定部分分別贈與鍾氏阿妹、乙○○
      、丙○○及謝福見後，即由受贈人依贈與位置耕作。又謝為源贈與鍾氏阿妹（
      鍾氏阿妹又將之贈與原告丁○○○）及原告乙○○二人之土地自西端算起合計
      六台分，佔總面積二一一分之七五，而原告二人所受贈與取得之土地經政府逕
      為分割成系爭麟仁段五三○、四九五、五一一、二一五地號四筆外，尚有訴外
      之同段四九一、四六六地號共六筆土地，合計面積共為三四四一‧三三平方公
      尺，因此原告謝福源受分配之土地尚有訴外同段二一六地號部分在內（即靠西
      側部分），且其中四九一、四六六地號土地被徵收為道路，土地補償費由原告
      二人領取。
（四）綜上系爭土地四筆均在原所有人謝為源就特定土地贈與原告二人所取得之土地
      範圍內，今系爭土地四筆自原四九七地號土地分割成單獨之地號，已與被告所
      取得之土地之部分區隔，系爭土地四筆完全由原告二人取得，至被告等於系爭
      四筆土地上之應有部分登記，為無法律上之原因而受利益，且妨害原告之所有
      權，為此提起本訴。
三、證據：提出地籍圖一件、贈與證三件及土地登記簿謄本十件為證。
乙、被告方面：
壹、被告丙○○、甲○○部分：
一、聲明：求為判決駁回原告之訴。
二、陳述：
（一）被告否認原告所提贈與證之真正，縱認該贈與證為真正，但該贈與日期為三十
      五年五月十四日，當台灣已光復，自應適用中華民國民法，而依民法第四百零
      七條之規定，本件贈與並未辦理移轉登記，故該贈與並不生效力。
（二）原告雖主張系爭土地為謝為源所有並於三十五年五月十四日贈與兩造，但由土
      地登記簿謄本之記載可知謝鍾阿妹、原告乙○○及被告丙○○三人是在三十六
      年四月九日因土地總登記而取得系爭土地之權利，被告甲○○、戊○○之父謝
      福見則是在三十七年十一月四日因買賣而取得系爭土地之權利，均未有以贈與
      為原因而取得系爭土地特定部分之情事。反之，在土地總登記後仍維持共有達
      五十年之久，且謝為源是在四十九年八月三日過世，若其生前真有就特定部分
      為贈與，自應會在生前就系爭土地權利之歸屬做更清楚之安排。
（三）原告二人自陳贈與證均由謝為源保管，直到四十九年謝為源死亡後，原告始發
      現該贈與證，則原告既不知謝為源有贈與之意思表示，該贈與自不生效力。且
      如謝為源真有為贈與，何以謝福見、丙○○及乙○○三人會在三十八年十二月
      五日書立兄弟分閞書，約定將系爭土地按謝福見二一一分之八六、丙○○二一
      一分之五○、乙○○二一一分之五○保持共有。
三、證據：提出戶籍登記簿謄本、土地登記簿謄本及兄弟分閞書各一件為證。
貳、被告戊○○部分：
一、聲明：求為判決駁回原告之訴。
二、陳述：
（一）被告否認贈與證之真正，應由原告就其真正負舉證責任。被告就系爭土地之應
      有部分係基於繼承而來，自非無法律上之原因而受利益。又系爭土地所有權人
      係被告，被告何來侵害原告之所有權。
（二）縱認該贈與證為真正，其不當得利返還請求權與系爭土地之移轉登記請求權，
      均已逾十五年而時效消滅。
    理    由
一、本件原告主張坐落屏東縣麟洛鄉○○段二一五、五一一、五三○、四九五地號四
    筆土地以及同段四九一、四六六、二一六、二二三、二二二地號五筆土地，均係
    自原地號屏東縣麟洛鄉○○段四九七地號土地分割而來，分割後之上開九筆土地
    自西向東依序為五三○、四九五、四九一、五一一、四六六、二一五、二一六、
    二二三、二二二地號。原屏東縣麟洛鄉○○段四九七地號土地為兩造之被繼承人
    謝為源所有，謝為源於三十五年五月十四日將四九七地號土地自西端算起二台分
    土地即總面積八四四分之一○○贈與鍾氏阿妹，嗣由鍾氏阿妹於六十八年間私該
    部分土地贈與原告丁○○○，西端扣除鍾氏阿妹以外算起四台分土地即總面積八
    四四分之二○○贈與原告乙○○，西端扣除鍾氏阿妹及乙○○以外算起四台分土
    地即總面積八四四分之二○○贈與被告丙○○，剩餘之位於東側佔總面積八四四
    分之三四四土地於三十七年間，以買賣為原因移轉登記於被告甲○○、戊○○之
    父謝福見，而謝福見於八十六年一月二十九日死亡後，即由被告甲○○、戊○○
    二人繼承各取得應有部分二一一分之四三。謝為源將上開四九七地號土地就特定
    部分分別贈與鍾氏阿妹、乙○○、丙○○及謝福見後，即由受贈人依贈與位置耕
    作。原四九七地號土地分割後，系爭二一五、五一一、五三○、四九五地號土地
    均在謝為源就特定土地贈與原告二人所取得之土地範圍內，本應由原告二人取得
    ，惟因尚未辦理所有權移轉登記致仍由兩造保持共有，為此提起本訴。而被告則
    以其等均否認贈與證之真正，縱認該贈與證為真正，其不當得利返還請求權與系
    爭土地之移轉登記請求權，均已逾十五年而時效消滅；且依民法第四百零七條之
    規定，本件贈與並未辦理移轉登記，故該贈與並不生效力；又依土地登記簿謄本
    之記載可知謝鍾阿妹、原告乙○○及被告丙○○三人是在三十六年四月九日因土
    地總登記而取得系爭土地之權利，被告甲○○、戊○○之父謝福見則是在三十七
    年十一月四日因買賣而取得系爭土地之權利，均未有以贈與為原因而取得系爭土
    地特定部分之情事；另原告二人自陳贈與證均由謝為源保管，直到四十九年謝為
    源死亡後，原告始發現該贈與證，則原告既不知謝為源有贈與之意思表示，該贈
    與自不生效力，且如謝為源真有為贈與，何以謝福見、丙○○及乙○○三人會在
    三十八年十二月五日書立兄弟分閞書等語，資為抗辯。
二、按贈與，因當事人一方以自己之財產，為無償給與於他方之意思表示，經他方允
    受而生效力，民法第四百零六條定有明文，依該條規定之意旨，須贈與之一方以
    自己之財產為無償給與於他方之意思表示，並經他方同意後，始能成立贈與。查
    本件原告主張謝為源於三十五年五月十四日將原屏東縣麟洛鄉○○段四九七地號
    土地由西側至東算起各二台分、四台分、四台土地分別贈與原告乙○○、鍾氏阿
    妹及被告丙○○等情，固據其提出贈與證等件為證，惟原告丁○○○於本院審理
    時陳稱：「贈與證三張都放在我公公手上，我公公在四十九年去世後，我們才找
    到，以前我們都不知道有贈與的事」等語，原告乙○○亦陳稱：「以前我們都不
    知道有贈與的事，我與丁○○○發現贈與證時才知有贈與的事」等語（均見本院
    八十八年十二月二十八日言詞辯論筆錄），則本件原告於謝為源為贈與之意思表
    示時，均不知謝為源有為贈與之意思，揆諸上開條文之規定，自無法成立贈與，
    是原告主張系爭四筆土地係謝為源所贈與云云，尚非可採。從而，原告訴請被告
    將系爭土地之應有部分移轉登記予原告，於法即有未洽，所訴應予駁回。
據上論結，本件原告之訴為無理由，並依民事訴訟法第七十八條、第八十五條第一項
但書，判決如主文。
中      華      民      國    八十九    年      一      月      十八    日
                                    臺灣屏東地方法院民事第二庭
~B法      官  王致傑
右為正本係照原本作成。
如對本判決上訴，須於判決送達後廿日內向本院提出上訴狀。
~B法院書記官  林永順
中      華      民      國    八十九    年      一      月      十八    日


司法院資訊處製作；財團法人民間司法改革基金會備份。
